【裁判字號】    88,上更(一),91
【裁判日期】    891212
【裁判案由】    所有權移轉登記
【裁判全文】
臺灣高等法院高雄分院民事判決  八十八年度上更(一)字第九一號
    上  訴  人  甲○○
    訴訟代理人  邱芬凌律師
    被上訴  人  乙○○      住.
    訴訟代理人  許銘春律師
                張文雪律師
右當事人間所有權移轉登記事件，上訴人對於中華民國八十六年十月七日臺灣屏東地
方法院八十六年訴字第二二八號第一審判決提起上訴，經最高法院第一次發回更審，
本院判決如左：
      主      文
原判決除確定部分外廢棄。
右廢棄部分，被上訴人在第一審之訴駁回。
第一、二審及發回前第三審訴訟費用（除確定部分外），由被上訴人負擔。
      事      實
甲、上訴人方面：
一、聲明：求為判決：
  (一)原判決關於不利上訴人部分廢棄。
  (二)右開廢棄部分，被上訴人在第一審之訴駁回。
  (三)第一、二審訴訟費用由被上訴人負擔。
二、陳述：除引用在原審及本院前審之陳述外，補稱：
  (一)被上訴人稱係繳納各期款後始改信託與上訴人，惟該房地為預售屋，上訴人自向
    陳世平購得後，尚繳付各期款至八十三年九月，証人陳玫憪稱均為被上訴人所接
    洽，則其繳付各期款日期應有不同，且最後繳款期應為八十三年九月，然依其所
    提房地預定契約書，自訂金至交付房屋其付款日期，均填載八十三年六月十日，
    且付款日期欄均為空白，顯見並未曾付款。被上訴人雖主張系爭房地並非由前手
    轉售予上訴人，否則不會遲至本案更審時，始提出該買賣合約書及單據，然上訴
    人早於八十六年六月六日即撰狀表示此房地由前手陳姓友人轉讓，並提出由前手
    轉讓之訂金收據為証，而事後尋得契約書及其餘單據，並無悖於常情之處。
  (二)又被上訴人稱係繳納各期款後，始由被上訴人偕同戴亨收辦理貸款手續，則其貸
    款手續日當在與嘉總建設公司訂約之後，然該貸款申請書日期為八十六年六月三
    日，買賣契約書日期卻為八十六年六月十日，貸款日期反而在訂約之前，顯與其
    主張相互矛盾，顯屬虛偽，且該貸款申請書，銀行方面竟無任何承辦人員蓋章，
    証人戴亨收之証言，顯屬偽証。
  (三)証人陳玫憪稱公司辦理貸款對保手續為十二期工程款將付清時，其第一次辦理對
    保為九月份，當時已將相關文件送交銀行核准，然被上訴人訂約時間為八十三年
    六月十日，而向銀行聲請貸款時間為六月三日，豈有未訂約先貸款之理，顯與證
    人證詞矛盾。又證人亦証稱不知資金來源，如何能以六月之前由被上訴人代為處
    理，即認定為被上訴人所買，況證人並無法證明系爭房地兩造間有何信託契約，
    被上訴人亦無法舉證以實其說，被上訴人主張，顯屬無據。
  (四)上訴人所提之收據，有水電費收據、地價稅、房屋稅繳款書等二十三紙，足証系
    爭房地確為上訴人所有。被上訴人並未證明以收入及存款支付貸款，且其為連帶
    保證人，僅得證明與上訴人關係親密，不得以此推論其為出資購買之人，否則何
    以上訴人一入獄，其並未代為繳納貸款，被上訴人迄今無法舉證其已繳納全部貸
    款及買賣價金金額（既無具體資金往來憑據，亦無取得任何繳納收據），如何能
    謂其所購買，參酌最高法院十七年上字第九一七號判例意旨，應駁回被上訴人之
    訴。
三、證據：除引用在原審及本院前審提出之證據方法外，另補提：土地及房屋預定買
    賣契約書各一份、証明水單及統一發票各三份、安裝瓦斯計量表申請書、掛表供
    氣單、服務作業單各一份、水費收據七張、電費收據七張、天然氣費收據四張、
    地價稅繳款書一張、房屋稅繳款書二張為証，並聲請向彰化商業銀行新興分行查
    詢本件貸款情形及訊問証人陳淑芳、楊永森。
乙、被上訴人方面：
一、聲明：求為判決：
  (一)上訴駁回。
  (二)第二審訴訟費用由上訴人負擔。
二、陳述：除引用在原審及本院前審之陳述外，補稱：
  (一)系爭房地向前手、建設公司洽購，買賣契約之簽立、繳付分期款，向銀行辦理貸
    款，均係被上訴人親自辦理，足見系爭房地為被上訴人所買受。查系爭房地原由
    訴外人陳世平所購，嗣被上訴人親自出面向陳世平洽購，將陳世平已繳付之費用
    給付與陳世平後，並與建設公司簽訂買賣契約，並親自繳付各期款，除有土地房
    屋預定買賣合約書可証外，並經建設公司業務人員即証人陳玫憪証述屬實。再者
    ，被上訴人原先係以自己為貸款人，訴外人戴亨收為保証人向彰化銀行申請貸款
    ，有被上訴人提出之申辦貸款文件及証人陳玫憪之証言可証，抑且，証人陳玫憪
    証述〔第二次對保時，才看到被告〕，而上訴人亦自認合約書上第一期至第八期
    工程款是被上訴人拿去繳的，由上所述，足見系爭房地為被上訴人所買受而非上
    訴人所買受，上訴人謂系爭房地係由前手陳世平轉售予伊，陳世平並將其土地房
    屋預定買賣合約書二份及繳納費用單據六紙交予伊保管，要非實在，否則，上訴
    人要無可能遲至本案更審時始提出該二份買賣合約書及該六紙單據。
  (二)上訴人無資力繳交貸款，而被上訴人有資力足以支付，亦可佐証系爭房地為被上
    訴人出資買受。觀諸卷附郵政儲金匯業局八十七年三月二十七日覆函所示，上訴
    人之儲金帳戶，初雖有幾筆小額入款，惟自八十三年七月二十三日以後迄至八十
    四年十月七日間，均無入款，且存款領用至剩二千餘元，足見上訴人根本無資力
    支付買賣價款；又依上訴人刑事案件資料查註紀錄表，上訴人前科累累，自七十
    六年起，即因觸犯刑案數度進出監獄服刑，甚且八十三年間洽購系爭房地前後，
    均因案在監執行中，根本不可能繳交房屋貸款；至証人張富源雖証稱在八十三四
    年間因向上訴人借款約二十萬元，惟短時間即以買房子為由，要求返還該筆現款
    ，姑且不論上述証詞屬實與否，然証人張富源亦同時証稱上訴人是否拿該款去買
    房子，我不清楚等語，不能逕認上訴人有以張富源返還之借款繳付；又上訴人於
    本案更審前，從未提及購買系爭房地時有向訴外人楊永森借款十萬元，竟於本案
    更審聲請傳訊，已有可疑，而証人楊永森証稱時隔五、六年，且未立借據，而竟
    能証述其借款十萬元予上訴人之時間是八十三年六、七月，亦有疑問；再者，系
    爭房地價款為二百二十五萬元，証人楊永森証述上訴人購買的房子金額三百多萬
    元，顯然不符，是証人楊永森之証言，均非實在。而觀諸被上訴人銀行存摺資料
    ，購買系爭房地時，每月有六、七萬元之收入，足以支付；上訴人雖提出銀行貸
    款繳款收據，惟繳款收據日期大多在上訴人服刑期間，足見並非上訴人所繳納，
    ，由上所述，上訴人無資力繳納貸款，而被上訴人有資力，亦可佐証為被上訴人
    出資買受。
  (三)系爭房地所有權狀及買賣契約之公証書，為被上訴人保管持有，亦足認系爭房地
    為被上訴人買受信託登記於上訴人名下。倘若系爭房地非被上訴人所買受，而信
    託登記於上訴人名下，被上訴人無由保管持有權狀及公証書。
三、證據：除引用在原審及本院前審提出之證據方法外，另補提：放款利息收據七紙
    為証。
      理      由
一、被上訴人起訴主張：坐落屏東市○○段五四八號土地應有部分一萬分之五三及其
    上建物即建號二五六三號門牌號碼屏東市○○路七二四巷二五號十一樓之二房屋
    （下稱系爭房地）所有權全部，為伊向前手陳世平所購買，除將陳世平已繳付與
    地主張敬其及嘉總建設股份有限公司（下稱嘉總建設公司）之訂約金等計二十餘
    萬元給付與陳世平外，並於八十三年六月間分別與地主張敬其及嘉總建設公司簽
    訂買賣契約，給付施工期間之各期工程款；又因伊與丈夫間婚姻關係不睦，為免
    日後困擾，復因擬與上訴人同居，故將系爭房地信託登記為上訴人名義，並以上
    訴人名義向銀行辦理貸款，惟伊仍保有所有權狀及買賣契約公証書正本。現兩造
    間信賴關係已不復存在，爰以起訴狀繕本之送達終止本件信託契約，並本於信託
    關係終止後之信託物返還請求權，求為命上訴人移轉系爭房地所有權之判決（至
    被上訴人另請求上訴人給付三萬元借款部分，經原審判決敗訴後，未據聲明不服
    而確定）。
二、上訴人則以：伊為被上訴人從事理容工作之客人，認識後並擬同居，因被上訴人
    陳稱其友人欲轉讓系爭房地，央求伊購買並登記被上訴人所有，但因被上訴人尚
    未離婚，伊恐人財兩失，故仍以自己名義與建設公司訂約，支付頭期款、水電費
    、瓦斯費及貸款等款項，並於服刑期滿後補繳貸款利息。又系爭房地現由伊居住
    使用，設如被上訴人主張係其所有而信託，其何須遷出；另伊僅為被上訴人之客
    人，被上訴人又何以願捨姊妹至親而信託登記與伊，故兩造間並無信託關係存在
    ，被上訴人請求返還，即屬無據等語，資為抗辯。
三、被上訴人主張系爭房地原係第三人陳世平所購買，嗣後轉讓而以上訴人名義與地
    主及嘉總建設公司簽約，現登記為上訴人名義所有，並以上訴人為借款人，被上
    訴人為連帶保証人向彰化商業銀行貸款等情，業據提出土地及建物登記簿謄本為
    証，且經証人即建設公司承辦系爭房地買賣之陳玫憪在原審證述屬實（見原審卷
    第十四～二十、一三九頁），並有彰化商業銀行八十六年九月八日彰興字第一八
    九四號函及所附放款申請書、抵押權設定契約書等影本在卷可憑（見原審卷第一
    三二～一三六頁），上訴人對被上訴人曾與嘉總建設公司接洽簽約，嗣後改以上
    訴人名義訂約及辦理貸款，被上訴人為貸款之連帶保證人等情，亦不爭執（見原
    審卷第一四一頁背面），則被上訴人有關此部分主張之事實，可堪認為真實。又
    本件被上訴人係主張兩造間就系爭房地有信託關係存在，而於信託關係終止後請
    求返還信託物，上訴人則否認有信託關係存在，則本件爭點應在於兩造間是否有
    信託關係存在。
四、按〔當事人主張有利於己之事實者，就其事實有舉証之責任〕，民事訴訟法第二
    百七十七條定有明文。又〔民事訴訟如係由原告主張權利者，應先由原告負舉證
    之責，若原告先不能舉證，以證實自己主張之事為真實，則上訴人就其抗辯事實
    即令不能舉證或其舉證尚有瑕疵，亦應為駁回原告之請求。〕，最高法院十九年
    上字第九一七號判例意旨可供參酌。本件被上訴人既主張兩造間就系爭房地有信
    託登記與上訴人之事實，就此信託登記存在之事實，即應先為舉証，而非由上訴
    人就無信託關係存在及係由上訴人自行出資購買之事實為舉証，且如被上訴人未
    能就信託關係存在之事實為完全之舉証証明，即令上訴人無法就其抗辯之事實為
    舉証，因其並無先為舉証之義務，亦無從反証被上訴人主張之事實為真實。
五、本件被上訴人主張兩造間有信託關係存在之事實，係以系爭房地為伊出資購買，
    因與丈夫間婚姻關係不睦，為免日後困擾，復因擬與上訴人同居，故將系爭房地
    信託登記為上訴人名義，而以上訴人名義向銀行辦理貸款，惟伊仍保有所有權狀
    及買賣契約公証書正本，並繳納部分貸款；又伊有相當資力，且証人戴亨收、簡
    素芬、陳玫憪均証稱購屋及貸款款項係伊支付；另上訴人長期在監服刑，並無資
    力可購買系爭房地等語，為其論據。惟查：
  (一)兩造係因被上訴人從事理容工作時而認識，上訴人原係被上訴人之客人，而就認
    識時間，上訴人陳稱為八十三年五月間，被上訴人則陳稱同年六月間（見原審第
    一百四十二頁），兩造並於購屋後同居，則就信託之動機而言，設如上訴人所言
    ，係因與丈夫婚姻關係不睦而欲將所購房地信託登記與他人，則衡諸常情，應以
    信託登記與自己曾長期相處並可確實信任之人（如自己之至親或好友），以確保
    往後財產關係之單純，而無信託登記與甫認識一個月左右即欲同居之上訴人，況
    被上訴人既陳稱係因婚姻關係不睦而欲信託財產以避免困擾，豈有再將之信託與
    婚姻更無保障之同居人，而失其不願登記自己名義以避免日後困擾之本旨；再者
    ，証人簡素芬為被上訴人之妹，有至親關係，証人戴亨收為被上訴人之至友，且
    依其証述被上訴人並要求伊擔任向銀行借款之保証人（見原審卷第七三頁，及被
    上訴人提出之貸款申請書，附原審卷第五二、五三頁），可見彼二人與被上訴人
    間之關係，在被上訴人購買系爭房地當時，均較上訴人為親近，如被上訴人有信
    託之必要，亦應以此二人為優先考量，何以竟反捨此二人而信託登記與上訴人，
    況依被上訴人之陳述，本件信託係在繳交多次分期款並在向銀行申辦貸款將核准
    之前所決定，則被上訴人於購屋之時應無信託登記他人之意，與前開所述係因婚
    姻關係不睦而欲信託他人，已有矛盾，被上訴人就有關信託關係動機之主張，顯
    與常情有違，而難採信。至被上訴人雖表示因欲與上訴人同居，彼此間有信賴關
    係，故信託登記與上訴人，然兩造當時僅認識不久而欲同居，並非一般論及婚嫁
    關係之情形，則信賴基礎顯尚薄弱，被上訴人所為因信賴關係而信託之主張，亦
    難為有利之認定。
  (二)証人陳玫憪雖於原審証稱購屋款項均係由被上訴人繳納，係欲辦理對保及貸款將
    要核准之前始變更為上訴人名義購買等語（見原審卷第一三九～一四一頁），惟
    証人同時証稱〔因何要登記被告名義，我不清楚，我只知道是原告拿錢出來買系
    爭房地，錢都是原告拿來繳，錢的來源我不清楚〕（見原審卷第一四０頁正面最
    後一行及背面第一、二行），則依其証言，僅足佐証被上訴人有繳納價金之事實
    ，尚不足以証明係由被上訴人出資購買，及兩造間有信託關係存在。再從上訴人
    所提出原承買人陳世平之買賣契約所載，陳世平繳款係繳至八十二年八月間（見
    本院卷六九、八八頁），與証人陳玫憪証稱陳世平繳交定金、簽約金及開工後未
    再繳納之情節大致相符，而依被上訴人提出主張係其原先訂約之買賣契約所示，
    應係自八十三年六月間開始繳納（見原審卷第九、十二頁，其中土地價款部分於
    工程中不必付款，僅須支付房屋價款，此由陳世平之契約及被上訴人提出之契約
    對照可証），與兩造陳稱認識之時間相近，則被上訴人縱有繳款事實，因兩造對
    出資有所爭執，亦難據以認定即係被上訴人所出資購買。至被上訴人提出之存款
    資料（見原審卷第五六～六六頁），雖可証明在購屋當時，被上訴人確有資力可
    給付價金，然有無資力與是否用以支付價金間，並無必然之關係，則被上訴人上
    開証據，亦不足佐証本件買賣價金確由其支付。另証人簡素芬証稱買賣時並不在
    場，有關房子登記給上訴人及繳納貸款之情形，均係聽被上訴人提起（見原審卷
    第七四背面），顯非親自見聞兩造間有關信託及繳款事宜，尚難採為被上訴人有
    利之論據；而証人戴亨收雖証稱為被上訴人向銀行貸款之保証人及被上訴人有拿
    二十二萬元，但同時証稱被上訴人有照約定清償貸款，因為銀行並未向其催繳等
    語（見原審卷第七三頁正、背面），與本件係以上訴人為貸款人辦理貸款之情形
    明顯不符，其所為証言自亦無從為有利於上訴人之認定。
  (三)至被上訴人雖主張持有所有權狀、買賣契約公証書正本及部分貸款收據，但上訴
    人亦陳稱持有相關水、電、瓦斯及貸款繳納收據，惟因兩造曾於購屋後同居，上
    訴人亦曾入監服刑，此期間由被上訴人居住使用系爭房屋，為免因未繳貸款而遭
    銀行拍賣，兩造均有繳納貸款而維持保有房屋之利益，並得因而持有相關文書單
    據，則由何人保有權狀、契約或水電、瓦斯、貸款等相關收據，在無其他積極証
    據佐証下，實不足以執為係何人出資購買之論據。
  (四)另上訴人雖有多次前科，惟自七十九年六月間即已假釋，嗣至八十三年十月十三
    日始因竊及贓物罪入獄服刑，並於八十六年四月七日出獄（見原審卷第卅三、
    一０二～一０五頁），如係被上訴人信託登記與上訴人，被上訴人於上訴人為竊
    行為及為上訴人具保停止羈押並於上訴人入監服刑後，即應已知悉上訴人之情
    況（兩造在當時係同居），何以在此長達二年半之期間內，未積極請求返還信託
    物，並於上訴人出獄後即遷出系爭房屋，顯見有關信託關係之主張，尚難採信。
    而証人張富源証稱在八十三、四年間因向上訴人借款約二十萬元，惟短期間上訴
    人即以買房子需款為由，要求其返還該筆現款，取款當日係由兩造同來等語（見
    原審卷第一五三、一五四頁），雖其同時証稱不清楚上訴人是否拿該款去買房子
    ，然上訴人既有該筆款項可供借與張富源並受清償，則上訴人並非如被上訴人所
    稱無資力之人，應可認定（至有無用以支付價金，因上訴人並無舉証必要，本院
    不為認定）；況從本院前審向郵政儲金匯業局調取上訴人在高樹郵局開設之帳戶
    明細資料觀之（見本院上字卷第五一、五二頁），上訴人在八十三年五月廿四日
    至七月廿二日之二個月間，即陸續存入三十七萬餘元之款項，並自六月二十三日
    起至同年九月二十九日止，陸續提領五萬元、二萬元、三萬元、一萬元不等數額
    之款項，與系爭房地在六月至九月間應繳納分期款之時間相當，則上訴人辯稱其
    在該繳款期間確有資力，即非全然無據。
六、綜上所述，被上訴人主張本件兩造間就系爭房地有信託關係存在，即尚未能盡其
    完全之舉証，則其依信託關係請求上訴人移轉系爭房地，即無理由；原審就此部
    分為上訴人敗訴之判決，尚有未洽，上訴意旨指摘原判決不當，求予廢棄改判，
    即屬正當，爰將原判決廢棄，並駁回被上訴人之請求。又被上訴人雖未能舉証証
    明有信託關係存在而受敗訴判決，惟就此期間曾代為繳納之款項，得否請求上訴
    人返還，係屬另一法律關係，因與本件基本事實不同，本院無從予以審酌，併予
    明。
據上論結：本件上訴為有理由，依民事訴訟法第四百五十條、第七十八條，判決如主
文。
中      華      民      國    八十九    年     十二    月      十二    日
                                      臺灣高等法院高雄分院民事第四庭
~B1審判長法官  王錦村
~B2法      官  曾錦昌
~B3法      官  林紀元
右為正本係照原本作成。
如對本判決上訴，須於判決送達後二十日內向本院提出上訴狀，其未表明上訴理由者
，應於上訴後二十日內向本院提出上訴理由書（均須按他造當事人之人數附繕本）。
上訴時應提出委任律師或具有律師資格之人之委任狀，並依附註條文規定辦理。
中      華      民      國    八十九    年     十二    月      十四     日
~B法院書記官  張明賢
附註：
民事訴訟法第四百六十六條之一：
對於第二審判決上訴，上訴人應委任律師為訴訟代理人，但上訴人或其法定代理人具
有律師資格者，不在此限。
上訴人之配偶、三親等內之血親、二親等內之姻親，或上訴人為法人、中央或地方機
關時，其所屬專任人員具有律師資格並經法院認為適當者，亦得為第三審訴訟代理人。
第一項但書及第二項情形，應於提起上訴或委任時釋明之。
                                                                        Ｆ


司法院資訊處製作；財團法人民間司法改革基金會備份。
